【裁判字號】    96,保險,113
【裁判日期】    970130
【裁判案由】    給付保險金
【裁判全文】
臺灣臺北地方法院民事判決            96年度保險字第113號
原      告  丙○○
            乙○○○
共      同
訴訟代理人  林思銘律師
被      告  國泰人壽保險股份有限公司
法定代理人  戊○○
訴訟代理人  丁○○
上列當事人間請求給付保險金事件，本院於民國97年1月18日言
詞辯論終結，判決如下：
    主      文
原告之訴及假執行之聲請均駁回。
訴訟費用由原告負擔。
    事實及理由
一、原告原起訴請求被告分別給付乙○○○及丙○○新臺幣（下
    同）442,896元及430,038元，暨均自起訴狀繕本送達翌日起
    至清償日止，按年息5％計算之利息，嗣改為如聲明所示之
    請求，經核與民事訴訟法第255條第1項第3款之減縮應受判
    決事項聲明之規定相符，應予准許。
二、原告主張：原告乙○○○及丙○○分別於民國76年2月5日及
    77年7月16日向被告投保國泰人壽21世紀終身壽險10年及6年
    期，保險金額均300,000元，每半年、四個月繳納保險費乙
    次，保險期滿後，被告各應給付期滿保險金300,000元，及
    繳費期滿之祝壽金與各年度紅利，並享有終身之保障。迨86
    年2月4日及83年7月15日繳費終期，被告應給付滿期保險金
    及各年度紅利（乙○○○42,896元、丙○○34,038元），惟
    被告迄未給付，為此起訴，並聲明：被告應分別給付乙○○○342,896元及丙○○334,038元，及均自起訴狀繕本送達
    之翌日起至清償日止，按年息5％計算之利息。願供擔保
    ，請准宣告假執行。
三、被告辯稱：丙○○於83年7月5日申請期滿保險金300,000元
    及紅利34,038元，伊於同年7月11日發給（本院卷26頁給付
    申請書及保險給付收據）。乙○○○則於84年7月11日以保
    險單質借270,000元（見本院卷25頁保險給付收據），伊批
    註借款紀錄於保險單後，將保險單交還乙○○○收執，嗣於
    86年1月30日給付乙○○○期滿保險金及紅利62,566元（扣
    除上開270,000元貸款及利息）（見本院卷27頁給付申請書
    、給付收據），伊所負債務已清償完畢。如認未為清償，乙○○○及丙○○之上開保險先後於86年2月4日及83年7月15
    日即滿期，原告迄今始起訴，依保險法第65條規定，請求權
    已罹於時效，被告亦得拒絕給付。聲明：原告之訴及假執
    行之聲請均駁回。如受不利判決，願供擔保，請准宣告免
    為假執行。
四、本件不爭執之事實：
  (一)丙○○及乙○○○分別於77年7月16日及76年2月5日以自己
    為要保人兼被保險人，向被告投保「國泰21世紀終身壽險」
    （保單號碼：0000000000號、0000000000號），繳費年期分
    別為6年及10年，保險金額均為300,000元，83年7月15日及
    86年2月4日期滿累積之紅利分別為34,038元及42,896元（見
    本院卷第19至24、28至45頁）。
  (二)丙○○親自填載滿期保險金給付申請書（見本院卷第26、64
    頁），業務員有告知業陳英美要幫忙申請保險金（見本院卷
    第88頁反面、第90頁）。
五、按由保險契約所生之權利，自得為請求之日起，經過二年不
    行使而消滅，為保險法第65條前段及保險國泰人壽21世紀終
    身壽險保險契約第26條所明定（見本院卷第32頁）。又此項
    消滅時效之規定，屬強制規定，不得因當事人合意伸長或縮
    短之，且保險金給付請求權應自保險事故發生之時，即開始
    起算其時效期間，不因請求權人對此權利之存在主觀上知悉
    與否而有影響。至所謂請求權得行使時，則指權利人得行使
    請求權之狀態而言。經查：
  (一)依國泰人壽21世紀終身壽險契約第8條前段及第24條第2項約
    定：「被保險人於本契約有效且在保險單所載繳費期間屆滿
    時仍生效，本公司按保險金額給付祝壽金」「前項保單紅利
    ，每年按當年中央銀行核定之二年期儲蓄存款最高利率，依
    複利方式計算，累積至有效期間內身故或致成第十條所列的
    殘廢或終止契約或要保人請求時給付」，可知期滿保險金（
    即祝壽金）於保險期滿時即得請求，紅利部分並於原告請求
    時開始起算請求權時效。
  (二)丙○○及乙○○○向被告投保之國泰21世紀終身壽險分別於
    83年7月15日及86年2月4日期滿，丙○○並於83年7月5日申
    請給付期滿金及紅利（見本院卷第26頁），葉陳英美之業務
    員亦表明將為伊申請，86年1月25日確以乙○○○名義為期
    滿金及紅利給付之申請（見本院卷第27頁、第88頁反面），
    既如前述，且原告不否認其未於請求後6個月內起訴，依民
    法第130條規定，前開請求權時效即視為不中斷，本件保險
    之期滿金及紅利之請求權時效已分別自83年7月15日及86年2
    月4日起算，至85年7月14日及88年2月3日止，均屆滿2年，
    其於96年7月26日始起訴，已時效完成，被告復為時效完成
    之抗辯，原告自無由再為請求。
  (三)原告雖稱被告業承認債務云云。惟民法第129條第1項第2款
    所稱之承認，乃債務人向債權人表示是認其請求權存在之觀
    念通知。本件被告係辯稱業已給付期滿金及紅利（見本院卷
    第17頁），核其性質應為清償抗辯，並無承認原告保險金及
    紅利給付請求權於清償後仍然存在之意，原告此項主張容有
    誤會，本件應無時效不中斷情事。
  (四)原告雖又否認持保險單質借及受領保險金與紅利之情。然丙○○已承認由伊個人填寫保險給付申請書，負責送交保險金
    之證人己○○復證稱已將期滿金及紅利支票交給丙○○等語
    （見本院卷第64頁）。乙○○○質借270,000元部分，固為
    臨櫃辦理（見本院卷第25頁），然此質借之事實已註記於保
    險單後交還予乙○○○（見本院卷第63頁反面），乙○○○
    對此註記又未為異議，是否果未執保險單質借，恐難憑原告
    之陳述即為論斷。又乙○○○期滿金及紅利部分，證人甲○○雖稱不記得是否將保險金及紅利交給在場之乙○○○，然
    證稱伊確實有送過保險金等語。經本院以肉眼比對保險金給
    付收據（見本院卷第27頁）與證人甲○○當庭書寫之字跡，
    其中「本人」部分之筆順及型態相似，堪認出自同一人之手
    ，則甲○○所述業送交乙○○○期滿保險金及紅利之情，非
    謂不可信。從而，原告空言否認質借及被告之清償，尚屬無
    據而無足取。
六、綜上所述，原告請求被告給付期滿保險金及紅利，即無理由
    ，應予駁回。其訴既經駁回，假執行之聲請自失所附麗，併
    駁回之。
七、本件事證已臻明確，兩造其餘攻擊與防禦方法均與判決結果
    不生影響，不再一一論述，附此敘明。
八、訴訟費用負擔之依據：民事訴訟法第78條。
中    華    民    國    97    年    1     月    30    日
                  民事第六庭    法  官  許純芳
以上正本係照原本作成
如對本判決上訴，須於判決送達後20日內向本院提出上訴狀。
中    華    民    國    97    年    1     月    30    日
                                書記官  潘惠梅


司法院資訊處製作；財團法人民間司法改革基金會備份。
